---
title: "Trabalho Final"
author: "André Viola"
date: "7/27/2021"
output:
  pdf_document: default
  html_document: default
---

```{r, echo=FALSE}
#limpando o documento html final
knitr::opts_chunk$set(echo=FALSE,error=FALSE,warning=FALSE,message=FALSE)
```

```{r}
library(tidyverse)
library(knitr)
library(cowplot)
library(ggpubr)
```

```{r}
#2002
eleicao_2002_exterior <- read_delim("votacao_secao_2002_ZZ.txt",
                            delim = ";",
                           locale=locale(encoding="latin1"),
                           col_names=c("DATA_GERACAO","HORA_GERACAO","ANO_ELEICAO","NUM_TURNO","DESCRICAO_ELEICAO","SIGLA_UF","SIGLA_UE","CODIGO_MUNICIPIO","NOME_MUNICIPIO","NUM_ZONA","NUM_SECAO","CODIGO_CARGO","DESCRICAO_CARGO","NUM_VOTAVEL","QTDE_VOTOS"))

eleicao_2002_exterior <-
eleicao_2002_exterior %>%
  filter(NUM_TURNO==2) %>%
   select(-DATA_GERACAO,-HORA_GERACAO,-DESCRICAO_ELEICAO,-SIGLA_UE,-NUM_SECAO,-CODIGO_CARGO,-SIGLA_UE)

pct_voto_opo2002ext <-  100*(20772/36043)
pct_voto_inc2002ext <-   100*(13742/36043)
voto_branco2002ext  <-    100*(749/36043)
voto_null2002ext  <-    100*(780/36043)


eleicao_2002_br <- read_delim("votacao_secao_2002_BR.txt",
                            delim = ";",
                           locale=locale(encoding="latin1"),
                           col_names=c("DATA_GERACAO","HORA_GERACAO","ANO_ELEICAO","NUM_TURNO","DESCRICAO_ELEICAO","SIGLA_UF","SIGLA_UE","CODIGO_MUNICIPIO","NOME_MUNICIPIO","NUM_ZONA","NUM_SECAO","CODIGO_CARGO","DESCRICAO_CARGO","NUM_VOTAVEL","QTDE_VOTOS"))

eleicao_2002_br <- eleicao_2002_br %>%
  filter(SIGLA_UF != "ZZ" & NUM_TURNO == 2) %>%
  select(-DATA_GERACAO,-HORA_GERACAO,-DESCRICAO_ELEICAO,-SIGLA_UE,-NUM_SECAO,-CODIGO_CARGO,-SIGLA_UE)

pct_voto_opo2002br <-  100*(52772592/91628216)
pct_voto_inc2002br <-   100*(33356997/91628216)
voto_branco2002br  <-      100*(1727011/91628216)
voto_null2002br  <-    100*(3771358/91628216)
x <- 100*(258/91628216)
```

```{r}
#2006
eleicao_2006_exterior <- read_delim("votacao_secao_2006_ZZ.txt",
                            delim = ";",
                           locale=locale(encoding="latin1"),
                           col_names=c("DATA_GERACAO","HORA_GERACAO","ANO_ELEICAO","NUM_TURNO","DESCRICAO_ELEICAO","SIGLA_UF","SIGLA_UE","CODIGO_MUNICIPIO","NOME_MUNICIPIO","NUM_ZONA","NUM_SECAO","CODIGO_CARGO","DESCRICAO_CARGO","NUM_VOTAVEL","QTDE_VOTOS"))

eleicao_2006_exterior <-
eleicao_2006_exterior %>%
  filter(NUM_TURNO==2) %>%
   select(-DATA_GERACAO,-HORA_GERACAO,-DESCRICAO_ELEICAO,-SIGLA_UE,-NUM_SECAO,-CODIGO_CARGO,-SIGLA_UE)

pct_voto_opo2006ext <-  100*(20912/40883)
pct_voto_inc2006ext <-  100*(17948/40883)
voto_branco2006ext  <-  100*(985/40883)
voto_null2006ext  <-    100*(1038/40883)

eleicao_2006_br <- read_delim("votacao_secao_2006_BR.txt",
                            delim = ";",
                           locale=locale(encoding="latin1"),
                           col_names=c("DATA_GERACAO","HORA_GERACAO","ANO_ELEICAO","NUM_TURNO","DESCRICAO_ELEICAO","SIGLA_UF","SIGLA_UE","CODIGO_MUNICIPIO","NOME_MUNICIPIO","NUM_ZONA","NUM_SECAO","CODIGO_CARGO","DESCRICAO_CARGO","NUM_VOTAVEL","QTDE_VOTOS"))


eleicao_2006_br <- eleicao_2006_br %>%
  filter(SIGLA_UF != "ZZ" & NUM_TURNO==2) %>%
   select(-DATA_GERACAO,-HORA_GERACAO,-DESCRICAO_ELEICAO,-SIGLA_UE,-NUM_SECAO,-CODIGO_CARGO,-SIGLA_UE)
  

pct_voto_opo2006br <-  100*(37543178/101998221)
pct_voto_inc2006br <-   100*(58295042/101998221)
voto_branco2006br  <-      100*(1351448/101998221)
voto_null2006br  <-    100*(4808553/101998221)
```


```{r}
#2010
eleicao_2010_exterior <- read_delim("votacao_secao_2010_ZZ.txt",
                            delim = ";",
                           locale=locale(encoding="latin1"),
                           col_names=c("DATA_GERACAO","HORA_GERACAO","ANO_ELEICAO","NUM_TURNO","DESCRICAO_ELEICAO","SIGLA_UF","SIGLA_UE","CODIGO_MUNICIPIO","NOME_MUNICIPIO","NUM_ZONA","NUM_SECAO","CODIGO_CARGO","DESCRICAO_CARGO","NUM_VOTAVEL","QTDE_VOTOS"))

eleicao_2010_exterior <-
eleicao_2010_exterior %>%
  filter(NUM_TURNO==2) %>%
   select(-DATA_GERACAO,-HORA_GERACAO,-DESCRICAO_ELEICAO,-SIGLA_UE,-NUM_SECAO,-CODIGO_CARGO,-SIGLA_UE)

pct_voto_opo2010ext <-  100*(47913/85591)
pct_voto_inc2010ext <-  100*(33112/85591)
voto_branco2010ext  <-  100*(2313/85591)
voto_null2010ext    <-  100*(2253/85591)


eleicao_2010_br <- read_delim("votacao_secao_2010_BR.txt",
                            delim = ";",
                           locale=locale(encoding="latin1"),
                           col_names=c("DATA_GERACAO","HORA_GERACAO","ANO_ELEICAO","NUM_TURNO","DESCRICAO_ELEICAO","SIGLA_UF","SIGLA_UE","CODIGO_MUNICIPIO","NOME_MUNICIPIO","NUM_ZONA","NUM_SECAO","CODIGO_CARGO","DESCRICAO_CARGO","NUM_VOTAVEL","QTDE_VOTOS"))

eleicao_2010_br <-
eleicao_2010_br %>%
  filter(SIGLA_UF != "ZZ" & NUM_TURNO==2) %>%
   select(-DATA_GERACAO,-HORA_GERACAO,-DESCRICAO_ELEICAO,-SIGLA_UE,-NUM_SECAO,-CODIGO_CARGO,-SIGLA_UE)

pct_voto_opo2010br <-  100*(43638458/106465483)
pct_voto_inc2010br <-  100*(55691399/106465483)
voto_branco2010br  <-  100*(2449553/106465483)
voto_null2010br   <-  100*(4685801/106465483)
```

```{r}
#2014

eleicao_2014 <- read_delim("votacao_secao_2014_BR.txt",
                            delim = ";",
                           locale=locale(encoding="latin1"),
                           col_names=c("DATA_GERACAO","HORA_GERACAO","ANO_ELEICAO","NUM_TURNO","DESCRICAO_ELEICAO","SIGLA_UF","SIGLA_UE","CODIGO_MUNICIPIO","NOME_MUNICIPIO","NUM_ZONA","NUM_SECAO","CODIGO_CARGO","DESCRICAO_CARGO","NUM_VOTAVEL","QTDE_VOTOS"))

eleicao_2014_exterior <-
eleicao_2014 %>%
  filter(NUM_TURNO==2 
         & SIGLA_UF == "ZZ") %>%
   select(-DATA_GERACAO,-HORA_GERACAO,-DESCRICAO_ELEICAO,-SIGLA_UE,-NUM_SECAO,-CODIGO_CARGO,-SIGLA_UE)

pct_voto_opo2014ext <-  100*(104121/141873)
pct_voto_inc2014ext <-  100*(31059/141873)
voto_branco2014ext  <-  100*(3159/141873)
voto_null2014ext  <-    100*(3534/141873)

eleicao_2014_br <- eleicao_2014 %>%
  filter(SIGLA_UF != "ZZ" & NUM_TURNO == 2) %>%
   select(-DATA_GERACAO,-HORA_GERACAO,-DESCRICAO_ELEICAO,-SIGLA_UE,-NUM_SECAO,-CODIGO_CARGO,-SIGLA_UE)

pct_voto_opo2014br <-  100*(50937034/112542006)
pct_voto_inc2014br <-  100*(54470059/112542006)
voto_branco2014br  <-  100*(1918660/112542006)
voto_null2014br  <-    100*(5216253/112542006)
```

```{r}
#2018

eleicao_2018 <- read_delim("votacao_secao_2018_BR.csv",
                           delim = ";",
                           locale=locale(encoding="latin1"))

eleicao_2018_exterior <-                            
eleicao_2018 %>%
  filter(SG_UF == "ZZ" & NR_TURNO==2) %>%
  select(-DT_GERACAO,-HH_GERACAO,-CD_TIPO_ELEICAO,-NM_TIPO_ELEICAO,-CD_ELEICAO,-DT_ELEICAO,-TP_ABRANGENCIA,-NM_UE,-NR_SECAO,-CD_CARGO,-SG_UE) 

eleicao_2018_BR <- eleicao_2018 %>%
  filter(SG_UF != "ZZ" & NR_TURNO==2) %>%
  select(-DT_GERACAO,-HH_GERACAO,-CD_TIPO_ELEICAO,-NM_TIPO_ELEICAO,-CD_ELEICAO,-DT_ELEICAO,-TP_ABRANGENCIA,-NM_UE,-NR_SECAO,-CD_CARGO,-SG_UE)

pct_voto_opo2018ext <-  100*(131671/201166)
pct_voto_inc2018ext <-  100*(53730/201166)
voto_branco2018ext  <-  100*(7241/201166)
voto_null2018ext  <-    100*(8524/201166)

pct_voto_opo2018br <-  100*(57666176/115732285)
pct_voto_inc2018br <-  100*(46987176/115732285)
voto_branco2018br  <-  100*(2479352/115732285)
voto_null2018br  <-    100*(8599581/115732285)
```

```{r}

br_2018 <-
  eleicao_2018_BR %>%
  rename("NUM_TURNO"="NR_TURNO",
         "SIGLA_UF"="SG_UF",
         "CODIGO_MUNICIPIO"="CD_MUNICIPIO",
         "NOME_MUNICIPIO"="NM_MUNICIPIO",
         "NUM_ZONA"="NR_ZONA",
         "DESCRICAO_CARGO"="DS_CARGO",
         "NUM_ZONA"="NR_ZONA",
         "DESCRICAO_CARGO"="DS_CARGO",
         "NUM_VOTAVEL"="NR_VOTAVEL",
         "QTDE_VOTOS"="QT_VOTOS") %>%
  select(-DS_ELEICAO,
         -NM_VOTAVEL)

exterior_2018 <-
  eleicao_2018_exterior %>%
  rename("NUM_TURNO"="NR_TURNO",
         "SIGLA_UF"="SG_UF",
         "CODIGO_MUNICIPIO"="CD_MUNICIPIO",
         "NOME_MUNICIPIO"="NM_MUNICIPIO",
         "NUM_ZONA"="NR_ZONA",
         "DESCRICAO_CARGO"="DS_CARGO",
         "NUM_ZONA"="NR_ZONA",
         "DESCRICAO_CARGO"="DS_CARGO",
         "NUM_VOTAVEL"="NR_VOTAVEL",
         "QTDE_VOTOS"="QT_VOTOS") %>%
  select(-DS_ELEICAO,
         -NM_VOTAVEL
         )

binded_br<-
rbind(eleicao_2006_br,eleicao_2002_br,eleicao_2010_br,eleicao_2014_br,br_2018)


binded_ext <-
  rbind(eleicao_2002_exterior,
        eleicao_2006_exterior,
        eleicao_2010_exterior,
        eleicao_2014_exterior,
        exterior_2018)

binded_br <-
binded_br %>%
  mutate(CASE=case_when(NUM_VOTAVEL==13 & ANO_ELEICAO == 2002 ~ "OPOSICAO",
                        NUM_VOTAVEL==13 & ANO_ELEICAO != 2002 ~ "INCUMBENTE",
                        NUM_VOTAVEL==45 & ANO_ELEICAO == 2002 ~"INCUMBENTE",
                        NUM_VOTAVEL==45 & ANO_ELEICAO != 2002 ~"OPOSIÇÃO",
                        NUM_VOTAVEL==17 ~ "OPOSIÇÃO"))

binded_ext <-
  binded_ext %>%
  mutate(CASE=case_when(NUM_VOTAVEL==13 & ANO_ELEICAO == 2002 ~ "OPOSICAO",
                        NUM_VOTAVEL==13 & ANO_ELEICAO != 2002 ~ "INCUMBENTE",
                        NUM_VOTAVEL==45 & ANO_ELEICAO == 2002 ~"INCUMBENTE",
                        NUM_VOTAVEL==45 & ANO_ELEICAO != 2002 ~"OPOSIÇÃO",
                        NUM_VOTAVEL==17 ~ "OPOSIÇÃO"))


hist_op_br <-
binded_br %>%
  group_by(ANO_ELEICAO) %>%
  filter(CASE=="OPOSIÇÃO" &
           SIGLA_UF != "ZZ") %>%
  ggplot()+
  geom_histogram(aes(x=QTDE_VOTOS),
                 colour="black",
                 fill="blue",
                 binwidth=200) +
  ggtitle("Oposição (Brasil)")

hist_inc_br <- 
  binded_br %>%
    group_by(ANO_ELEICAO) %>%
  filter(CASE=="INCUMBENTE" &
           SIGLA_UF != "ZZ") %>%
  ggplot()+
  geom_histogram(aes(x=QTDE_VOTOS),
                  colour="black",
                 fill="orange",
                  binwidth=200)+
  ggtitle("Incumbente (Brasil)")

hist_op_ext <-
  binded_ext %>%
  group_by(ANO_ELEICAO) %>%
  filter(CASE=="OPOSIÇÃO" &
           SIGLA_UF=="ZZ") %>%
  ggplot()+
  geom_histogram(aes(x=QTDE_VOTOS),
                  colour="black",
                 fill="blue",
                  binwidth=200) +
  ggtitle("Oposição (Exterior)")

hist_inc_ext <-
  binded_ext %>%
  group_by(ANO_ELEICAO) %>%
  filter(CASE=="INCUMBENTE" &
           SIGLA_UF=="ZZ") %>%
  ggplot()+
  geom_histogram(aes(x=QTDE_VOTOS),
                  colour="black",
                 fill="orange",
                  binwidth=200) +
  ggtitle("Incumbente (Exterior)")

```


```{r}
tabela_1 <- tibble(ANO=c(2002,2006,2010,2014,2018),
                   PCT_VOTO_INCBR=c(pct_voto_inc2002br,pct_voto_inc2006br,
                                    pct_voto_inc2010br,pct_voto_inc2014br,
                                    pct_voto_inc2018br),
                   PCT_VOTO_OPBR=c(pct_voto_opo2002br,pct_voto_opo2006br,
                                   pct_voto_opo2010br,pct_voto_opo2014br,pct_voto_opo2018br),
                   PCT_VOTO_INCEXT=c(pct_voto_inc2002ext,pct_voto_inc2006ext,pct_voto_inc2010ext,pct_voto_inc2014ext, pct_voto_inc2018ext),
                   PCT_VOTO_OPEXT=c(pct_voto_opo2002ext,pct_voto_opo2006ext,pct_voto_opo2010ext,pct_voto_opo2014ext,pct_voto_opo2018ext),
                   PCT_VOTO_BRANCO_NULOBR=c(voto_branco2002br + voto_null2002br,
                                       voto_branco2006br + voto_null2006br,
                                       voto_branco2010br + voto_null2010br,
                                       voto_branco2014br + voto_null2014br,
                                       voto_branco2018br + voto_null2018br),
                   PCT_VOTO_BRANCONULOEXT = c(voto_branco2002ext + voto_null2002ext,
                                       voto_branco2006ext + voto_null2006ext,
                                       voto_branco2010ext + voto_null2010ext,
                                       voto_branco2014ext + voto_null2014ext,
                                       voto_branco2018ext + voto_null2018ext))

tabela_1_display <-
tabela_1 %>% 
  kable(caption = "Porcentagem de votos no Brasil e Exterior nas eleições presidenciais brasileiras entre 2002-2018",
        col.names = c("Ano","% voto incumbente(Brasil)", "% de voto oposição (Brasil)", "% de voto incumbente(Exterior)",
                      "% de voto oposição(Exterior)", "% de voto branco/nulo (Brasil)","% de voto branco/nulo (Exterior)"))

```

```{r}

estat_br <-
tabela_1 %>%        summarise(media_votos_incbr=mean(PCT_VOTO_INCBR),                     median_votos_incbr=median(PCT_VOTO_INCBR),
        sd_voto_incbr=sd(PCT_VOTO_INCBR),
        media_votos_opbr=mean(PCT_VOTO_OPBR),
        median_votos_opbr=median(PCT_VOTO_OPBR),
        sd_voto_opbr=sd(PCT_VOTO_OPBR),
        media_nullbr=mean(PCT_VOTO_BRANCO_NULOBR),
        median_nullbr=median(PCT_VOTO_BRANCO_NULOBR),
        sd_nullbr=sd(PCT_VOTO_BRANCO_NULOBR))

estat_ext <- 
  tabela_1 %>% 
  summarise(media_votos_incext=mean(PCT_VOTO_INCEXT),
            median_votos_incext=median(PCT_VOTO_INCEXT),
            sd_voto_incext=sd(PCT_VOTO_INCEXT),
            media_votos_opext=mean(PCT_VOTO_OPEXT),
            median_votos_opext=median(PCT_VOTO_OPEXT),
            sd_voto_opext=sd(PCT_VOTO_OPEXT),
            media_nullext=mean(PCT_VOTO_BRANCONULOEXT),
            median_nullext=median(PCT_VOTO_BRANCONULOEXT),
            sd_nullext=sd(PCT_VOTO_BRANCONULOEXT))

media_voto_incbr <- estat_br %>%
  pull(media_votos_incbr)

media_voto_opbr <- estat_br %>%
  pull(media_votos_opbr)

media_nullbr <- estat_br %>%
  pull(media_nullbr)

media_voto_incex <- estat_ext %>%
  pull(media_votos_incext)

media_voto_opex <-estat_ext %>%
  pull(media_votos_opext)

media_nullex <- estat_ext %>%
  pull(media_nullext)

median_voto_incbr <- estat_br %>%
  pull(median_votos_incbr)

median_voto_opbr <- estat_br %>%
  pull(median_votos_opbr)

median_nullbr <- estat_br %>%
  pull(median_nullbr)

median_voto_inex <- estat_ext %>%
  pull(median_votos_incext)

median_voto_opex <- estat_ext %>%
  pull(median_votos_opext)

median_nullex <- estat_ext %>%
  pull(median_nullext)

sd_inbr <- estat_br %>%
  pull(sd_voto_incbr)

sd_opbr <- estat_br %>%
  pull(sd_voto_opbr)

sd_nullbr <- estat_br %>%
  pull(sd_nullbr)

sd_inex <- estat_ext %>%
  pull(sd_voto_incext)

sd_opex <- estat_ext %>%
  pull(sd_voto_opext)

sd_nullex <- estat_ext %>%
  pull(sd_nullext)


Tabela_2 <- 
  tibble(Categoria=c("Voto no Incumbente",
                     "Voto na Oposição",
                     "Voto Branco/Nulo"),
         Media_Brasil=c(media_voto_incbr,
                 media_voto_opbr,
                 media_nullbr),
         Media_Exterior=c(media_voto_incex,
                          media_voto_opex,
                          media_nullex),
         Mediana_Brasil=c(median_voto_incbr,
                          median_voto_opbr,
                          median_nullbr),
         Mediana_Exterior=c(median_voto_inex,
                            median_voto_opex,
                            median_nullex),
         SD_BR=c(sd_inbr,
                 sd_opbr,
                 sd_nullbr),
         SD_EXT=c(sd_inex,
                  sd_opex,
                  sd_nullex))

Tabela_2_display <-
  Tabela_2 %>%
  kable(caption = "Estatísticas descritivas",
        col.names = c("Categoria","Média (Brasil) ","Média (Exterior) ",
                      "Mediana (Brasil) ","Mediana (Exterior) ",
                      "Desvio Padrão (Brasil) ","Desvio Padrão (Exterior) "))

```


#### Número USP: 10325940

### Resumo 

O objetivo desse trabalho final é utilizar os conteúdos aprendidos durante a disciplina para explorar a relação entre o eleitor brasileiro residir no exterior e o voto na oposição, partindo da ideia de que o voto brasileiro no exterior tende mais à direita do que o voto brasileiro no Brasil. A variável independente (X) é o local de residência do eleitor (Brasil ou exterior) e a variável independente (Y) é a orientação do voto (incumbente ou oposição).

1.    **Introdução** 

Muito se fala, no Brasil, sobre a diferença de votos no âmbito espacial, em especial na diferença de orientação entre as regiões Sul-Sudeste e a região Nordeste. O Nordeste, desde 2006, sendo relacionado ao voto no Partido dos Trabalhadores e a região Sul-Sudeste nas forças anti petistas (PSDB até 2014 e Bolsonaro em 2018). As desigualdades socio-econômicas dentro e entre as regiões do país, assim como as políticas de transferência de renda (tais como o Bolsa Família), são apontadas pela literatura como fatores explicativos por essa diferença (Hunter & Power 2007; Nicolau & Peixoto, 2007;Zucco, 2008;Braga & Zolnerkevic 2020).


Mas o que se tem a dizer sobre o voto no exterior ? Há também uma diferença de padrão de voto entre os brasileiros no exterior e os que residem no país? Na literatura brasileira este aspecto é pouco explorado, embora na academia a discussão sobre o voto imigrante está bem documentada. 

Esse campo de pesquisa tem dois focos principais. Por um lado se tem um foco no impacto que os eleitores imigrantes tem no sistema democrático de seu país natal como também nos processos que levaram à extensão dos direitos políticos para a diaspora (Collyer, 2014; Lafleur, 2017; Rhodes & Harutyunyan, 2010), por outro se tem um foco nas preferências políticas dos cidadãos residentes no exterior e como elas diferem dos eleitores residentes em seu país natal (Fidrmuc & Doyle, 2004; Arkilic, 2021; Rosca,2019; Turcu & Urbatsch, 2020).

Nesse último foco, evidências indicam que o voto imigrante em seu país de origem difere do voto de seus compatriotas, tendendo a votar na oposição (Rosca,2021; Turcu & Urbantsch, 2020), mas, ao mesmo tempo, sendo afetado de alguma forma pelo modelo político-econômico do país para o qual emigram, causando, desta forma, uma diferença interna do voto imigrante. (Fidrmuc & Doyle, 2004; Turcu & Rosca, 2019).

Todo o exposto revela a importância de se estudar o voto imigrante e de como ele se comporta nas eleições de seus países de origem.



2.    **Dados utilizados e procedimentos de tratamento**

Nesse trabalho foram utilizados os dados eleitorais disponíveis no Repositório de Dados do Tribunal Superior Eleitoral (TSE) referentes às eleições presidenciais entre 2002 e 2018, onde estão disponíveis tanto os votos realizados no Brasil (registrados sob todas as UF) como os votos realizados no exterior (registrados sob a sigla ZZ) para ambos os turnos.

O banco foi separado em dois, um para os votos em solo brasileiro e outro para os votos no estrangeiro. Ambos possuem as seguintes informações de interesse: (I) Ano da Eleição, (II) Número do Turno, (III) Sigla da UF (no caso de voto no exterior a mesma é ZZ), (IV) Código do Município, (V) Nome do Municipio, (VI) Número da Zona Eleitoral , (VII) Número Votável, (VIII) Nome do Candidato (IX) quantidade de votos e (X) se o candidato é oposição ou incunbente. 

O banco para os dados referentes às eleições realizadas em solo nacional possui um total de 7.715524 observações (*n*=7.715524) enquanto que o banco referente às eleições realizadas no exterior possui um total de 10.464 observações (*n*=10.464). 

O banco referente às eleições ocorridas no Brasil possui um *n* maior do que o banco referente às eleições ocorridas no exterior pelo fato de que o número de brasileiros residindo no Brasil ser maior do que o número de Brasileiros residindo no exterior, o que leva a adotar procedimentos de padronização no momento da realização do Teste de Hipótese. No entanto, a presença de um *n* grande em ambos os bancos garante que a distribuição tenda a ser uma distribuição normal devido ao Teorema do Limite Central (TLC) e, também, garante que a média da amostra selecionada (as eleições de 2002,2006,2010,2014 e 2018) se aproxime da média da população para ambos os casos, como diz a Lei dos Grandes Números (LGN). Essas tendência à distribuição normal podem ser vistas nos Hisogramas abaixo: 

```{r}
ggarrange(hist_inc_br,hist_inc_ext,
          hist_op_br,hist_op_ext,
          ncol = 2,nrow = 2)
```


No tocante à amostra, tem-se a seleção das eleições de 2002 à 2018 pelo fato de que os bancos correspondentes à essa eleição 


Com a finalidade de operacionalizar os dados (*i.e.*, transformar os conceitos em variáveis), os votos foram divididos em oposição e incumbente, tendo atenção especial às dinâmicas do ano eleitoral. Assim, em 2002 o PT foi contabilizado como oposição e o PSDB como incumbente, enquanto que nos outros anos o PT foi classificado como incumbente. Especial atenção também foi dada no momento de se adotar essa classificação na eleição de 2018, uma vez que o PT não era o incumbente. Optou-se, porém, por classifica-lo como tal, uma vez que havia vencido na eleição anterior, apesar de ter perdido o posto devido ao *impeatchment* dois anos antes.


É importante frisar a diferença no *n* populacional dos dois grupos no momento de realizar a comparação, sendo o número de votantes no Brasil proporcionalmente maior do que o número de votantes do exterior, o que fez com que fosse necessária a utilização de uma padronização dos dados no momento de realizar a análise.


3.  **Modelagem**

No que diz respeito à modelagem dos dados, é necessário se ater aos detalhes das variáveis sendo utilizadas.

Pelo fato de que a variável dependente Y ser uma variável binária ("incumbente" ou "oposição"), *i.e* comporta-se na lógica de "sucesso" ou "fracasso"(ou, melhor, de 0 ou 1), e estamos interessados nas chances disso ocorrer em uma eleição, podemos modelar o problema usando a Distribuição de Bernoulli.

Desta forma, a probabilidade do eleitor brasileiro no exterior em uma eleição votar na oposição é dada por $\phi_i$ e a probabilidade do eleitor brasileiro votar no incumbente é dada por $1 - \phi_i$. Assim, modela-se o problema nos termos da equação abaixo: 

$$f(Y_i = y_i|\phi_i) = \left\{
    \begin{array}{cc}
                \phi_i & \mathrm{se\ } Y_i=1 \\
                1-\phi_i & \mathrm{se\ } Y_i=0 \\
        \end{array} 
    \right.$$

Onde a probabilidade de $Y_i$ (voto brasileiro no exterior) é igual à 1 ("voto na oposição") quando o parâmetro assume o valor de $\phi_i$ e é igual à 0 ("voto no incumbente") quando o parâmetro assume o valor de $1-\phi_i$.


