---
title: "Trabalho Final"
author: "André Viola"
date: "7/27/2021"
output:
  pdf_document: default
  html_document: default
---

```{r, echo=FALSE}
#limpando o documento html final
knitr::opts_chunk$set(echo=FALSE,error=FALSE,warning=FALSE,message=FALSE)
```


```{r}
library(tidyverse)
library(knitr)
library(cowplot)
```

```{r}
#OPENING AND PREARING THE DATA
eleicao_2018 <- read_delim("votacao_secao_2018_BR.csv",
                           delim = ";",
                           locale=locale(encoding="latin1"))

eleicao_2018_exterior <-                            
eleicao_2018 %>%
  filter(SG_UF == "ZZ") %>%
  select(-DT_GERACAO,-HH_GERACAO,-CD_TIPO_ELEICAO,-NM_TIPO_ELEICAO,-CD_ELEICAO,-DT_ELEICAO,-TP_ABRANGENCIA,-NM_UE,-NR_SECAO,-CD_CARGO,-SG_UE) %>%
  mutate(PAIS = case_when(NM_MUNICIPIO == "TÓQUIO" ~ "JAPÃO",
                          NM_MUNICIPIO == "OSLO" ~ "NORUEGA",
                          NM_MUNICIPIO == "WASHINGTON" ~ "EUA",
                          NM_MUNICIPIO == "BARCELONA" ~"ESPANHA",
                          NM_MUNICIPIO == "PARIS" ~ "FRANÇA",
                          NM_MUNICIPIO == "GENEBRA" ~"SUIÇA",
                          NM_MUNICIPIO == "VANCOUVER" ~"CANADÁ",
                          NM_MUNICIPIO == "FRANKFURT" ~ "ALEMANHA", NM_MUNICIPIO == "NOVA YORK" ~ "EUA",
                          NM_MUNICIPIO == "BOSTON" ~"EUA",
                          NM_MUNICIPIO == "NAGÓIA" ~ "JAPÃO", 
                          NM_MUNICIPIO == "LONDRES" ~"REINO UNIDO",
                          NM_MUNICIPIO == "CANTÃO" ~"CHINA",
                          NM_MUNICIPIO == "PRAIA"~"CABO VERDE",
                          NM_MUNICIPIO == "MIAMI" ~"EUA",
                          NM_MUNICIPIO == "MONTREAL" ~"CANADÁ",
                          NM_MUNICIPIO == "LISBOA"~"PORTUGAL",
                          NM_MUNICIPIO == "HAMAMATSU"~"JAPÃO",
                          NM_MUNICIPIO == "DUBLIN"~"IRLANDA",
                          NM_MUNICIPIO == "ROMA"~"ITÁLIA",
                          NM_MUNICIPIO == "MUNIQUE"~"ALEMANHA",
                          NM_MUNICIPIO == "MADRI"~"ESPANHA", NM_MUNICIPIO == "HOUSTON"~"EUA",
                          NM_MUNICIPIO == "BRUXELAS"~"BÉLGICA",
                          NM_MUNICIPIO == "MILÃO"~"ITÁLIA",
                          NM_MUNICIPIO == "BUENOS AIRES"~"ARGENTINA",
                          NM_MUNICIPIO == "ATLANTA"~"EUA",
                          NM_MUNICIPIO == "WELLINGTON"~"NOVA ZELÂNDIA",
                          NM_MUNICIPIO == "BERLIM"~"ALEMANHA",
                          NM_MUNICIPIO == "PANAMÁ-PAN"~"PANAMÁ",
                          NM_MUNICIPIO == "TEL AVIV"~"ISRAEL",
                          NM_MUNICIPIO == "ESTOCOLMO"~"SUÉCIA",
                          NM_MUNICIPIO == "FARO"~"PORTUGAL",
                          NM_MUNICIPIO == "ASSUNÇÃO"~"PARAGUAY",
                          NM_MUNICIPIO == "SEUL"~"CORÉIA DO SUL",
                          NM_MUNICIPIO == "PORTO PRÍNCIPE"~"HAITI",
                          NM_MUNICIPIO == "ROTTERDÃ"~"HOLANDA",
                          NM_MUNICIPIO == "CAMBERRA" ~"AUSTRÁLIA",
                          NM_MUNICIPIO == "CHICAGO"~"EUA",
                          NM_MUNICIPIO == "MOSCOU" ~ "RUSSIA",
                          NM_MUNICIPIO == "TORONTO" ~ "CANADÁ",
                          NM_MUNICIPIO == "PEQUIM" ~ "CHINA",
                          NM_MUNICIPIO == "COCHABAMBA"~"BOLÍVIA",
                          NM_MUNICIPIO == "SÃO FRANCISCO" ~"EUA",
                          NM_MUNICIPIO == "SÃO DOMINGOS"~ "SANTO DOMINGO",
                          NM_MUNICIPIO == "SYDNEY"~"AUSTRÁLIA",NM_MUNICIPIO == "VARSÓVIA"~"POLONIA",
                          NM_MUNICIPIO == "VIENA"~"AUSTRIA", NM_MUNICIPIO == "SINGAPURA-SING"~"SINGAPURA", 
                          NM_MUNICIPIO == "DÍLI"~ "INDIA",
                          NM_MUNICIPIO == "MONTEVIDÉU"~"URUGUAY",
                          NM_MUNICIPIO == "CARACAS" ~"VENEZUELA",
                          NM_MUNICIPIO == "PEDRO JUAN CABALLERO"~"PARAGUAY",
                          NM_MUNICIPIO == "HARTFORD"~"EUA",
                          NM_MUNICIPIO == "BOGOTÁ"~"COLOMBIA",
                          NM_MUNICIPIO == "QUITO"~"EQUADOR",
                          NM_MUNICIPIO == "CAIENA"~"GUIANA FRANCESA",
                          NM_MUNICIPIO == "DAR ES SALAAM"~"TANZÂNIA",
                          NM_MUNICIPIO == "LAGOS"~"NIGÉRIA",
                          NM_MUNICIPIO == "PORTO"~"PORTUGAL",
                          NM_MUNICIPIO == "TALIN"~"ESTÔNIA",
                          NM_MUNICIPIO == "BUDAPESTE"~"HUNGRIA",
                          NM_MUNICIPIO == "MAPUTO"~"MOÇAMBIQUE",
                          NM_MUNICIPIO == "PRETÓRIA"~"AFRICA DO SUL",
                          NM_MUNICIPIO == "MANILA"~"FILIPINAS",
                          NM_MUNICIPIO == "TEGUCIGALPA"~"HONDURAS",
                          NM_MUNICIPIO == "BUCARESTE"~"ROMÊNIA",
                          NM_MUNICIPIO == "LIMA"~"PERU",
                          NM_MUNICIPIO == "LOS ANGELES"~"EUA",
                          NM_MUNICIPIO == "NAIRÓBI"~"QUENIA",
                          NM_MUNICIPIO == "SALTO DEL GUAIRÁ"~"PARAGUAY",
                          NM_MUNICIPIO == "TAIPÉ"~"TAIWAN",
                          NM_MUNICIPIO == "CIUDAD DEL ESTE"~"PARAGUAY",
                          NM_MUNICIPIO == "STA C LA SIERRA-BOLI"~"BOLÍVIA",
                          NM_MUNICIPIO == "XANGAI"~"CHINA",
                          NM_MUNICIPIO == "SÃO JOSÉ"~"EUA",
                          NM_MUNICIPIO == "CHUY"~"URUGUAY",
                          NM_MUNICIPIO == "BRATISLAVA"~"ESLOVÁQUIA",
                          NM_MUNICIPIO == "OTTAWA"~"CANADÁ",
                          NM_MUNICIPIO =="BEIRUTE"~"LIBANO",
                          NM_MUNICIPIO == "JACARTA"~"INDONÉSIA",
                          NM_MUNICIPIO == "MÉXICO-MEXI"~"MÉXICO",
                          NM_MUNICIPIO == "TEERÃ"~"IRÃ",
                          NM_MUNICIPIO =="MASCATE"~"OMÃ",
                          NM_MUNICIPIO == "HONG KONG-HONG"~"HONG KONG",
                          NM_MUNICIPIO == "COPENHAGUE-DINA"~"DINAMARCA",
                          NM_MUNICIPIO == "ABU DHABI"~"EAU",
                          NM_MUNICIPIO == "PARAMARIBO"~"SURINAME",
                          NM_MUNICIPIO == "NOVA DELHI"~"INDIA",
                          NM_MUNICIPIO == "KUAITE" ~"KUAITE",
                          NM_MUNICIPIO == "MENDOZA"~"ARGENTINA",
                          NM_MUNICIPIO == "KIEV" ~ "UCRÂNIA",
                          NM_MUNICIPIO == "ATENAS" ~ "GRÉCIA",
                          NM_MUNICIPIO == "RIADE"~"ARÁBIA SAUDITA",
                          NM_MUNICIPIO == "DOHA" ~"QATAR",
                          NM_MUNICIPIO == "CIUDAD GUYANA"~"VENEZUELA",
                          NM_MUNICIPIO == "ZAGREB"~"CROÁCIA",
                          NM_MUNICIPIO == "CONCEPCIÓN"~"CHILE",
                          NM_MUNICIPIO == "AMÃ"~"JORDÂNIA",
                          NM_MUNICIPIO == "LUANDA"~"ANGOLA",
                          NM_MUNICIPIO == "BISSAU"~"GUINÉ BISSAU",
                          NM_MUNICIPIO == "RABAT"~"MARROCOS",
                          NM_MUNICIPIO == "ZURIQUE"~"SUIÇA",
                          NM_MUNICIPIO == "WINDHOEK"~"NAMÍBIA",
                        NM_MUNICIPIO == "RAMALLAH-PALE"~"PALESTINA", NM_MUNICIPIO == "TUNIS"~"TUNISIA", NM_MUNICIPIO == "CIUDAD GUAYANA"~"VENEZUELA", NM_MUNICIPIO == "GUATEMALA"~"GUATEMALA", NM_MUNICIPIO == "BELGRADO"~"SÉRVIA", NM_MUNICIPIO == "ARTIGAS"~"URUGUAY",
                        NM_MUNICIPIO == "LA PAZ"~"BOLÍVIA",
                        NM_MUNICIPIO == "SANTIAGO" ~"CHILE"
                        
                       ))

eleicao_2018_BR <- eleicao_2018 %>%
  filter(SG_UF != "ZZ") %>%
  select(-DT_GERACAO,-HH_GERACAO,-CD_TIPO_ELEICAO,-NM_TIPO_ELEICAO,-CD_ELEICAO,-DT_ELEICAO,-TP_ABRANGENCIA,-NM_UE,-NR_SECAO,-CD_CARGO,-SG_UE)
```

```{r}
#construindo tablela
voto_haddad_exterior <- 
eleicao_2018_exterior %>%
  filter(NR_TURNO == 2) %>%
  group_by(NM_VOTAVEL) %>%
  summarise(TOT = sum(QT_VOTOS)) %>%
  filter(NM_VOTAVEL=="FERNANDO HADDAD") %>%
  pull(TOT)

voto_bozo_exterior <- 
eleicao_2018_exterior %>%
  filter(NR_TURNO == 2) %>%
  group_by(NM_VOTAVEL) %>%
  summarise(TOT = sum(QT_VOTOS)) %>%
  filter(NM_VOTAVEL=="JAIR MESSIAS BOLSONARO") %>%
  pull(TOT)

voto_haddad_brasil <-
  eleicao_2018_BR %>%
  filter(NR_TURNO == 2) %>%
  group_by(NM_VOTAVEL) %>%
  summarise(TOT = sum(QT_VOTOS)) %>%
  filter(NM_VOTAVEL=="FERNANDO HADDAD") %>%
  pull(TOT)

voto_bozo_brasil <-
  eleicao_2018_BR %>%
  filter(NR_TURNO == 2) %>%
  group_by(NM_VOTAVEL) %>%
  summarise(TOT = sum(QT_VOTOS)) %>%
  filter(NM_VOTAVEL=="JAIR MESSIAS BOLSONARO") %>%
  pull(TOT)


#INCLUIR VOTO BRANCO E NULO JUNTO





tot_votos <- 47040906+57797847
tot_votos_ext <-53730+131671
tot_votos_br <- 46987176+57666176

Pct_votos_bozo_ext <- 100*(voto_bozo_exterior/tot_votos_ext)
Pct_votos_haddad_ext <- 100*(voto_haddad_exterior/tot_votos_ext)
Pct_votos_bozo_br <- 100*(voto_bozo_brasil/tot_votos_br)
Pct_votos_haddad_br <- 100*(voto_haddad_brasil/tot_votos_br)

tabela_votos <- tibble(Nome_Candidato=c("FERNANDO HADDAD","JAIR MESSIAS BOLSONARO"),
                       Voto_Exterior = c(voto_haddad_exterior,voto_bozo_exterior),
                       Voto_Brasil = c(voto_haddad_brasil,voto_bozo_brasil),
                       Total = c(voto_haddad_brasil+voto_haddad_exterior,
                                 voto_bozo_brasil+voto_bozo_exterior)) %>%
  kable(caption = "Tabela de votos no Exterior e no Brasil",
        col.names = c("Nome Candidato","Voto no Exterior","Voto no Brasil","Total")) 



tabela_votos_pct <- tibble(Nome_Candidato=c("FERNANDO HADDAD","JAIR MESSIAS BOLSONARO"),
                       Voto_Exterior = c(voto_haddad_exterior,voto_bozo_exterior),
                       Voto_Brasil = c(voto_haddad_brasil,voto_bozo_brasil),
                       Pct_voto_br=c(Pct_votos_haddad_br,Pct_votos_bozo_br),
                       Pct_voto_ext=c(Pct_votos_haddad_ext,Pct_votos_bozo_ext),
                       Total = c(voto_haddad_brasil+voto_haddad_exterior,
                                 voto_bozo_brasil+voto_bozo_exterior))

tabela_votos_pct
```

#### Número USP: 10325940

### Resumo 

O objetivo desse trabalho final é utilizar os conteúdos aprendidos durante a disciplina para testar se há diferença entre a orientação ideológica dos votos brasileiros no exterior e os votos brasileiros no Brasil nas eleições para presidente no ano de 2010. 

1.    **Introdução** 

Muito se fala, no Brasil, sobre a diferença de votos no âmbito espacial, em especial na diferença de orientação entre as regiões Sul-Sudeste e a região Nordeste. O Nordeste, desde 2006, sendo relacionado ao voto no Partido dos Trabalhadores e a região Sul-Sudeste nas forças anti petistas (PSDB até 2014 e Bolsonaro em 2018). As razões para essa divisão está bem documentada na literatura (Hunter & Power 2007; Nicolau & Peixoto, 2007;Zucco, 2008;Braga & Zolnerkevic 2020), sendo que de acordo com a literatura, o Nordeste, por ser a região mais pobre se beneficiou mais dos programas de transferência de renda dos governos petistas criando um vínculo de gratidão, enquanto que, por outro lado, os escandalos de corrupção como o "Mensalão" minaram a confiança no partido por parte das pessoas com maiores condições de vida, que se concentram no eixo Sul-Sudeste.  
Mas o que se tem a dizer sobre o voto no exterior ? Há também uma diferença de padrão de voto entre os brasileiros no exterior e os que residem no país? Na literatura brasileira este aspecto é pouco explorado, embora na academia está discussão está sendo feita  (Fidrmuc & Doyle, 2004; Arkilic, 2021, Toro & Walker). 



2.    **Dados utilizados e procedimentos de tratamento**

Nesse trabalho foram utilizados os dados eleitorais disponíveis no Repositório de Dados do Tribunal Superior Eleitoral (TSE) referentes à eleição presidencial de 2018, onde estão disponíveis tanto os votos realizados no Brasil (registrados sob todas as UF) como os votos realizados no exterior (registrados sob a sigla ZZ) para ambos os turnos.

O banco foi separado em dois, um para os votos em solo brasileiro e outro para os votos no estrangeiro. Ambos possuem as seguintes informações de interesse: (I) Ano da Eleição, (II) Número do Turno, (III) Sigla da UF (no caso de voto no exterior a mesma é ZZ), (IV) Código do Município, (V) Nome do Municipio, (VI) Número da Zona Eleitoral , (VII) Número Votável, (VIII) Nome do Candidato (IX) quantidade de votos.

Em seguida foi também realizada uma tabela onde se compara a quantidade de voto que cada candidato recebeu no Brasil e no Exterior. 
```{r}

tabela_votos_pct_kb <-
tabela_votos_pct %>%
  select(Nome_Candidato,Pct_voto_br,Pct_voto_ext,Total) %>%
  kable(caption = "Tabela 1. Porcentagens de voto no Brasil e Exterior por Cadidato (Contada tendo como base o total de cada lugar",
        col.names = c("Nome Candidato","% votos no Brasil","% votos no exterior","Total de Votos"))

tabela_votos_pct_kb
```

É importante frisar a diferença no *n* populacional dos dois grupos no momento de realizar a comparação, sendo o número de votantes no Brasil proporcionalmente maior do que o número de votantes do exterior, o que fez com que fosse necessária a utilização de uma padronização dos dados no momento de realizar a análise.



```{r}
#verificando o total de votos no segundo turno exterior

#eleicao_2018_exterior %>%
#  filter(NR_TURNO == 2) %>%
 # group_by(NM_VOTAVEL) %>%
#  summarise(TOT = sum(QT_VOTOS))

grafico_voto_exterior2018 <-
tabela_votos_pct %>%
  group_by(Nome_Candidato) %>%
  ggplot()+
  geom_col(aes(x=Nome_Candidato,
               y=Pct_voto_ext,
               fill=Nome_Candidato),
           color="black",
           alpha=0.5) +
  ggtitle("Voto brasileiro no exterior (2018)")+
  xlab("Candidato")+
  ylab("Votos") +
  theme_minimal()
```

```{r}
#eleicao_2018_BR %>%
 # filter(NR_TURNO == 2) %>%
  #group_by(NM_VOTAVEL) %>%
  #summarise(TOT = sum(QT_VOTOS))

grafico_voto_brasil2018 <-
tabela_votos_pct %>%
  group_by(Nome_Candidato) %>%
  ggplot()+
  geom_col(aes(x=Nome_Candidato,
               y=Pct_voto_br,
               fill=Nome_Candidato),
           color="black",
           binwidth = 2,
           alpha=0.5) +
  ggtitle("Voto brasileiro no Brasil (2018)")+
  xlab("Candidato")+
  ylab("Votos") +
  theme_minimal()
```

```{r}
library(cowplot)
plot_grid(grafico_voto_brasil2018,grafico_voto_exterior2018, ncol=2)
```


